臺灣高等法院刑事判決                        九十年度重上更(五)字第一一一號
    上 訴 人即
    被      告  戊○○
    選任辯護人  陳福寧
右上訴人，因貪污案件，不服台灣台北地方法院，八十二年度訴字第四五四號，中華
民國八十二年八月四日第一審判決（起訴案號：台灣台北地方法院檢察署八十一年度
偵字第一七五七一號）提起上訴，經判決後由最高法院第四次發回更審，本院判決如
左：
    主  文
原判決撤銷。
戊○○無罪。
    理  由
一、公訴意旨略以：戊○○係行政院國軍退除役官兵輔導委員會所屬榮民印刷廠（以
    下簡稱榮民印刷廠）會計主任（於民國八十一年八月十六日退休），甲○○（另
    案判決有期徒刑貳年，減為有期徒刑壹年確定）則係原榮民印刷廠副廠長，並於
    民國（下同）七十七年十二月一日起升任廠長，均為依據法令從事公務之人員。
    榮民印刷廠與私法人榮裕印刷裝訂事業股份有限公司（以下簡稱榮裕公司）訂有
    合作契約，約定雙方基於發展事業需要，如果必須，得互相融資，因甲○○債臺
    高築，竟萌不法所有之意圖，七十七年八月二十日，利用榮裕公司遭火災損失欲
    添購機器設備，依合作契約備函具據向榮民印刷廠借款新台幣（下同）捌佰萬元
    ，並按年息百分之五點二五計算利息，經廠長乙○○批准後，戊○○竟基於幫助
    之犯意，指示不知情之該廠出納俞鳳英填寫該廠在台北市銀行雙園分行之支票乙
    紙，面額為參佰萬元及該廠在中央信託局之支票乙紙，面額為伍佰萬元，其中參
    佰萬元者，票號為0000000號，日期為七十七年八月廿四日，未依規定寫
    明受款人，並由甲○○諉稱榮裕公司急需用錢，由其直接將該張支票轉交榮裕公
    司，致俞鳳英陷於錯誤，將該張支票交予不知情之會計室職員徐慧蓉轉交甲○○
    ，甲○○簽收後，即將該張支票存入其私人在同銀行之S六六六六○－○帳戶。
    七十七年十二月卅一日，甲○○基於概括之犯意，趁榮裕公司以復建廠房為由再
    向榮民印刷廠借款貳佰萬元之機會，戊○○復基於概括幫助之犯意，指示俞鳳英
    於簽發台北市銀行西園分行同一帳號七十七年十二月卅一日，面額貳佰萬元，票
    號第0000000號之支票給榮裕公司前，將受款人榮裕公司塗掉後，甲○○
    再經由會計室徐慧蓉處詐得支票存入其私人帳戶領款花用，共計詐得伍佰萬元。
    因認被告戊○○涉有貪污治罪條例（八十一年七月十七日修正前）第五條第二款
    之幫助犯行云云。
二、公訴人認上訴人即被告戊○○涉有貪污治罪條例（八十一年七月十七日修正前）
    第五條第二款之幫助犯行，無非以：被告如何幫助甲○○利用榮裕公司向榮民印
    刷廠借款方式，詐得伍佰萬元情事，業據同案被告甲○○供述綦詳，並經證人榮
    民印刷廠出納俞鳳英證述明確，復有榮民印刷廠七十七年八月二十日簽呈乙紙，
    支出傳票、現金轉帳傳票、七十九年五月三十日七十九榮印計字第七○號簡便行
    文表乙紙、榮裕公司借據乙紙、七十七年十二月三十日（七七）榮財字第一○六
    號函乙紙及支票影本二張、台北市銀行存款明細表乙紙等附於本院所審理八十一
    年上更(一)字第一六九號甲○○瀆職案卷內可稽，且榮裕公司自七十七年八月廿六
    日起借得伍佰萬元後，亦僅按期支付伍佰萬元借款之利息，榮民印刷廠出納俞鳳
    英所製作伍佰萬元借款利息之領款收據，亦經被告審核蓋章，此有榮裕公司支出
    傳票、利息支出明細帳及榮民印刷廠領款收據影本等附卷可查，被告竟辯稱毫不
    知情云云，顯係卸責之詞等語，為其主要之論據。惟訊之上訴人即被告戊○○堅
    決否認有何詐取財物或圖利犯行，辯稱：本案三百萬元支票未載受款人係斐漢民
    假借被告之名義交待徐慧蓉不寫抬頭，被告疏未注意乃職務上之過失，並無圖利
    甲○○之犯意。至於二百萬元之支票被告係受甲○○之命令劃掉受款人名稱，乃
    依上級公務員命令之職務上行為，亦在不罰之列。且本案款項為甲○○未經榮裕
    公司同意而使用，與被告無關，被告並無違法之處云云。辯護人則以榮裕公司借
    款之簽稿原擬借五百萬元，後又抽回改八百萬元，可證多借三百萬元是要借給甲○○無疑，此函查榮裕公司便知。另億餘公司擬向榮民印刷廠借款週轉為被告反
    對，引起甲○○不滿，可傳訊證人即副廠長姜宗岱。又證人斐漢民假傳聖旨（騙
    說被告交待）告訴丙○○支票不載受款人，純為推卸刑責，並嫁禍於被告云云。
三、按犯罪事實應依證據認定之，無證據不得推定其犯罪事實，刑事訴訟法第一百五
    十四條定有明文。又刑事訴訟法上所謂認定犯罪事實之證據，係指足以認定被告
    確有犯罪行為之積極證據而言，該項證據自須適合於被告犯罪事實之認定，始得
    採為斷罪資料。苟積極證據不足為不利於被告事實之認定時，即應為有利於被告
    之認定，更不必有何有利之證據，最高法院二十九年上字第三一○五號、三十年
    上字第八一六號分別著有判例。本案二張支票，三百萬元者未載明受款人，二百
    萬元者原載受款人榮裕公司，嗣被劃掉蓋上被告之印鑑章，固有上揭支票影本二
    紙在卷足參。惟貪污治罪條例第五條之詐取財物罪與第六條之圖利他人罪，均係
    以施用不法手段，取得不法財物或利得為其成立要件，此觀諸該等法條之規定自
    明。經查：
（一）本案取得二紙支票之甲○○於檢察官偵查中雖供陳：伊向榮裕印刷廠借款係由
      戊○○與榮裕印刷廠洽商云云。然嗣後在其被訴貪污案原法院審理中，已具狀
      詳述其借款之源由，略以：「因伊曾任國防部印刷廠廠長，與榮裕公司總經理
      己○、董事乙○○（當時榮民印刷廠長）皆多年好友，他們知道後，都同意在
      榮裕公司正向榮民印刷廠借得之該公司火災後添購機器八百萬元中，無須即時
      一次支用，先暫借三百萬元給我」等語（見原審八十年度訴字第一七九七號卷
      第二十九頁背面）。參以：被告戊○○於七十七年八月間榮裕公司向榮民印刷
      廠借款時，甫至榮民印刷廠到任未滿兩月，與榮裕公司尚非熟識；而當時案外
 人乙○○係榮民印刷廠廠長，借款人甲○○原係以榮民印刷廠副廠長之身分兼
      任榮裕公司董事，自七十八年四月六日起更以榮民印刷廠廠長之身分兼任榮裕
      公司董事長，顯見其與榮裕公司關係密切；且榮裕公司借款之函稿，原係寫「
      伍佰萬元」，後經更改為「捌佰萬元」，亦有該函稿附在原審八十二年度訴字
      第四五四號卷第一一八頁可稽；由此觀之，甲○○在原審具狀所述「因伊曾任
      國防部印刷廠廠長，與榮裕公司總經理己○、董事乙○○（當時榮民印刷廠長
      ）皆多年好友，他們知道後，都同意在榮裕公司正向榮民印刷廠借得之該公司
      火災後添購機器八百萬元中，無須即時一次支用，先暫借三百萬元給我」乙節
      ，自屬可信；被告所辯：本案因甲○○與榮裕公司較熟，由甲○○自行向榮裕
      公司借款云云，亦屬可採。復查，榮裕公司於七十七年八月間向榮民印刷廠借
      款時所開立之借據書明為「茲借到榮民印刷廠新臺幣捌佰萬元」，經榮民印刷
      廠同意借予八百萬元後，並經榮裕公司職員詹夏倩以其個人私章及榮裕公司收
      款專用章在榮民印刷廠之支出傳票上簽收等情，業據證人詹夏倩在本院更審前
      到庭結證在卷（見八十六重上更(三)字第二八五號卷第三十二頁），有借據及支
      出傳票附在八十年度偵字第二四七六八號卷第二十四頁、第二十五頁可證。雖
      該證人詹夏倩另供稱：是我蓋章的沒錯，我們當時領款時是我將章子交給櫃臺
      處之出納小姐，我看不到，外面還有鐵欄杆，他蓋好章就交給我支票及印章；
      （問：收款專用章也是你一起交給出納蓋？），是的，他蓋多少章我也不知情
      ，因我也看不到；（問：那天蓋的傳票章是八百萬，而你說當天只領了伍佰萬
      ？），我領多少錢就存多少進公司等語（八十六重上更(三)字第二八五號卷第三
      十二頁）。然榮裕公司向榮民印刷廠借款八百萬元，並開立八百萬元之借據已
      如前述；證人詹夏倩既代理榮裕公司，並攜帶榮裕公司之收款專用章前往榮民
      印刷廠領取借款，豈有不詳查所簽章領取之金額為若干之理？證人詹夏倩所供
      ：櫃台蓋（領取）多少章伊不知情云云，顯與常情有違，自不足取。另據證人
      即榮民印刷廠出納俞鳳英在檢察官偵查中證稱：有通知王能聰，說伍佰萬小姐
      拿走，另三百萬已交給徐慧蓉交給廠長；（問：榮裕公司借八百萬，王能聰未
      問你為何只給付伍佰萬支票？），沒有；（問：王某事後有無打電話問你為何
     只給伍佰萬支票，說他們是借八百萬？），沒有等語（見八十一偵字第一七五
      七一號卷第二十三頁）。證人即榮裕公司財務經理王能聰亦證稱：我曾於領款
      的同時向榮民印刷廠會計室詢問，為何七十七年八月二十四日借支八百萬元，
      只領到伍佰萬元，又同年十二月三十一日的借款二百萬元未領到，該廠會計部
      門說是廠長甲○○拿去了，因為甲○○兼任本公司的董事長，所以未便過問；
      ... （問：俞女是否有打電話對你說請你們公司派人去領伍佰萬支票，另三百
      萬已交給廠長甲○○？），有；我先問俞女，他說上面拿走了云云（見八十偵
      字第一四七六八號卷第十五頁、第二十八頁）。貪污治罪條例雖限制公務員不
      得以非法手段詐領職務上保管之財物或圖利他人，然並非不准許私人間有合法
      之借貸關係。執本案三百萬元之款項既係事先經榮裕公司同意借予甲○○，其
      後並於證人詹夏倩既代理榮裕公司，並攜帶榮裕公司之收款專用章前往榮民印
      刷廠領取借款時，在八百萬元之支出傳票上蓋章收取，榮裕公司財務經理王能
      聰於得知此情形後，復未曾為任何之反對意思表示，應可得見榮裕公司同意由
      甲○○代領本案之三百萬元支票。該甲○○既係合法向榮裕公司借用款項，從
      而，被告縱或有指示出納不在支票載明受款人名義，以方便借款人甲○○領取
      ，亦難認有不法之可言，尚不得遽以貪污罪相繩。
（二）證人甲○○另於調查站訊問中供陳：當時向榮民印刷廠借支二百萬元，我原就
      想作公關費使用，只是我指示榮裕公司財務部經理王能聰，以榮裕公司欲復建
      廠房急需資金為名，向榮民印刷廠借支云云（見八十偵字第一四七六八號卷第
      五頁）；於其被訴貪污一案中復具狀陳明「十二月份，因我危難尚未解決，而
      請會計室遲主任向榮裕公司再商借二百五十萬元，但榮裕公司僅同意將其向榮
      民印刷廠借得之火災復建費二百萬元轉借我濟急。」（見八十年訴字第一七九
      七號卷第二九頁背面）。參以榮裕公司得知借款之二百萬元支票已由甲○○領
      取後，未為反對之表示另如後述；則被告戊○○所辯：本案二百萬元支票係甲○○自行向榮裕公司商借乙節，尚可採信。次查，借款人甲○○又在偵查中供
      稱：等錢借到後，我有對王能聰講，因那錢是向榮裕公司借的錢，他說總經理
      他們都知道等語（見八十一偵字第一七五七一號卷七十三頁）。另證人俞鳳英
      在偵查中亦供稱：（問：二百萬支票簽發後有無通知榮裕公司？），有；我通
      知王能聰已將二百萬支票交給廠長云云（（八十一偵字第一七五七一號卷第二
      十六頁）。雖該證人又陳稱：王某說他們以後之收款章要變更等語（見同上筆
      錄）；然並未見榮裕公司財務經理王能聰對於甲○○已具領之二百萬元表示反
      對。且該證人王能聰已於調查站訊問中證稱：我曾於領款的同時向榮民印刷廠
      會計室詢問，為何七十七年八月二十四日借支八百萬元，只領到伍佰萬元，又
      同年十二月三十一日的借款二百萬元未領到，該廠會計部門說是廠長甲○○拿
      去了，因為甲○○兼任本公司的董事長，所以未便過問等語（見八十偵字第一
      四七六八號卷第十五頁）。該甲○○既係合法向榮裕公司借用款項，從而，被
      告雖有在支票塗去受款人名義蓋章，以方便借款人甲○○領取，亦難認有不法
      之可言，自不得遽以貪污罪相繩。
（三）証人即榮裕公司董事長乙○○、總經理己○雖均否認知悉甲○○借款一事。然
      証人甲○○迭次指稱乙○○兼任榮民印刷廠廠長及榮裕公司董事長，曾批示公
      文，對伊向榮裕公司借款一事知之甚詳，而榮裕公司經理王能聰亦曾轉告己○
      有關借款一事。且伊所借三百萬元中並有一百萬元是作為清償乙○○之債款等
      語（見偵卷第二四七六八號卷第五九、六十、七八頁、本院上更一字第一六九
      號卷第十八頁、偵字第一七五七一號卷第七一、七四頁、八十年訴字第一七九
      七號卷第七一頁、本院上訴卷第二六、二七、八九頁、本院上更一卷第三六、
      三七頁）。核與証人即榮裕公司經理王能聰証稱知悉七十七年八月二十四日借
      支八百萬元，只領得五百萬元，餘三百萬元交付甲○○；同年十二月三十一日
      借款二百萬元亦由甲○○領具，事後有向己○報告等情相符（見偵字第二四七
      六八號卷第十四頁背面、上更一卷字第一六九號卷第十七頁）。參諸卷附榮裕
      公司七十七年八月十七日榮財字第０七四號借款八百萬元及七十七年十二月卅
      日榮財字第一０六號借款二百萬元函文，均經總經理己○及董事長乙○○之批
      示，有該二函文在卷可稽（見本院重上更五卷），且己○、乙○○均於七十八
      年始離開榮裕公司（己○於七十八年七月十六日退休，乙○○於七十八年三月
      三十一日卸任董事長一職），卻於榮民印刷廠交付甲○○三百萬元、二百萬元
      後未為任何舉措，足見己○、乙○○二人不僅知情且同意轉借甲○○使用。而
      該二筆款項因甲○○未如數清償，已成呆帳，己○、乙○○二人於行政上顯難
      辭其咎，是渠等二人諉稱不知情，無非意在逃避自身責任之追究，要難採信。
      況榮民印刷廠於七十九年五月三十日以（七九）榮印許字第０七０號簡便行文
      表函知榮裕公司謂「貴公司七十九年元月十三日歸還本廠新台幣伍佰萬元，其
      沖收項目如左：一、七十七年八月十七日榮財字０七四號函借捌佰萬元，沖還
      參佰萬元。二、七十七年十二月三十日榮財字第一０六號函借貳佰萬元，沖還
      貳佰萬元。以上兩項共計新台幣伍佰萬元，至於借款利息另案計結。」（見偵
      字第二四七六八號卷第三二頁），榮裕公司並無異議，果榮裕公司未曾同意借
      款予甲○○，何以於甲○○取款後迄至案發時均未曾向榮民印刷廠爭執該二筆
      借款尚未交付，甚且反代償五百萬元？凡此均徵榮裕公司確有同意將榮民印刷
      廠撥付之款項轉借甲○○。而甲○○於借款當時雖非榮裕公司董事長（僅為董
      事），然其既經榮裕公司同意轉借，榮民印刷廠將款項逕交付甲○○，自屬已
      撥付借款予榮裕公司。
（四）証人丁○○雖謂被告指示八百萬元借款部分因三百萬元部分係作開標用，故須
      開立三百萬元、五百萬元之二筆支票云云（見本院九十年七月二十四日訊問筆
      錄）。然其自承其係八百萬元借款之簽呈承辦人員（見本院九十年七月二十四
      日訊問筆錄），而依卷附榮裕公司七十七年榮財字第０七四號函係記載：「本
      公司於本（八）月十日遭受回祿之災重要機器付諸一炬目前正值裝訂電話簿期
      間為因應如期交貨亟須緊急採購設備因資金一時無法籌措擬請貴廠借貸新台幣
      捌佰萬元下以資支應敬請惠予賜借為禱。」，証人丁○○於七十八年八月二十
      日所擬之簽呈則謂「榮裕裝訂公司因火災損失函請本廠借款新台幣八百萬元，
      簽請核示」於說明一並載明「榮裕裝訂公司本（八）月十日遭回祿之災，重要
      機器付之一炬，為配合本廠電話簿裝訂如期交貨，亟須採購設備，因資金一時
      無法籌措，函請本廠依照雙方訂立之合作契約互相支援原則借款新台幣八百萬
      元，分二年攤還，第一年付息，第二年按月攤還。」（見偵字第二四七六八號
      卷第十九、二一頁）。顯見其明知八百萬元純係借款，被告自無從對其誑稱三
      百萬元為押標金，是其証言與事實有間，要難採為對被告不利之論據。
（五）按私人間之借款既非法所不許，本案之借款又係由甲○○與榮裕公司總經理己○、董事長乙○○、財務經理王能聰所洽商，有如前述。由形式上觀之，甲○○與榮裕公司間之借貸並無不法可言，則甲○○與榮裕公司間有何私相授受之
      情事，自非甫到職月餘且僅為榮民印刷廠會計主任而與榮裕公司毫無干係之被
      告戊○○所得知悉或可得置喙，尚不得憑空推測被告戊○○有何幫助之犯意，
      而遽令擔負圖利幫助犯之罪責，附此敘明。
四、此外，尚查無其他積極證據足認被告戊○○有公訴人所指之貪污犯行，被告之犯
    罪尚屬不能證明。原審未及詳查，遽以論罪科刑，尚有可議。被告之上訴意旨執
    以指摘原判決不當，為有理由。應由本院將原判決撤銷，改為被告無罪之諭知。
據上論斷，應依刑事訴訟法第三百六十九條第一項前段、第三百六十四條、第三百零
一條第一項前段，判決如主文。
本案經檢察官費玲玲到庭執行職務。
中      華      民      國    九十一    年      五      月      八      日
                                臺灣高等法院刑事第十三庭
                                    審判長法  官  蔡    燉
                                          法  官  周  盈  文
                                         法  官  盧  彥  如
右正本證明與原本無異。
如不服本判決應於收受送達後十日內向本院提出上訴書狀，其未敘述上訴之理由者並
得於提起上訴後十日內向本院補提理由書（均須按他造當事人之人數附繕本）。
                                          書記官  何  閣  梅
中      華      民      國    九十一    年      五      月      八      日
